Inventaris van de archieven van de Centrale Organisatie van het Ministerie van Defensie; Centrale Leiding, 1976-1991 (1992)
Nationaal Archief, Den Haag
- de zaken op het terrein van de geestelijk en geneeskundige verzorging, de opleiding en de vorming bij de krijgsmacht
Het Staatssecretaris-archief is in 2004 ingeleverd - over de periode 1973-2001 - bij de Semi-Statisch Archiefdiensten (SSA). Voor deze periode is 1973-1991 behandeld. Het archief bestond uit diverse onderwerpdossiers, overleg en samenwerking in (inter)nationaal verband, vergaderverslagen van besprekingen tussen de staatssecretaris en directeuren personeel van de CO, memo's, brievenboeken en registers. Er zijn geen foto's, tekeningen, audiovisuele of digitale documenten aangetroffen. Er is geen zichtbare schade in het archief waargenomen. Het Bureau Staatssecretarissen registreerde de interne bescheiden met letter kenmerken SDP (Staatssecretaris Defensie Personeel) en SDM (Staatssecretaris Defensie Materieel) die vaak in de vorm van een opgesteld memo of kantbrief van advies - naar aanleiding van een officiële brief en Kamervragen - welke werden voorgelegd door tussenkomst van de SG aan de staatssecretarissen. Ook treft men persoonlijke aantekeningen van de staatssecretarissen op bescheiden aan waarin hij om advies vroeg. Voorts ontvingen de staatssecretarissen ook persoonlijke post van andere bewindslieden welke door de bureaus werden geregistreerd. Ondanks de twee bureaus blijkt in de praktijk dat er maar één staatssecretarisarchief is waar zowel bescheiden van de van personeel als van materieel in worden aangetroffen. Het archief was onderwerpsgewijs geordend. Bij een eerdere bewerking in 2004 is een toegang middels een plaatsingslijst over de eerste periode (zie boven) vervaardigd.
Ten aanzien van dit archief is er een aanzienlijk bewaarbelang door de aanwezigheid van memo's en persoonlijke aantekeningen van de staatssecretarissen alsmede politiek gerichte en persoonlijke correspondentie met andere staatssecretarissen en ministers. Tevens bevind zich er materiaal betreffende advisering inzake het defensiebeleid in algemeen (personeel en materieel), politieke kwesties besproken in het Politiek Beraad alsmede bilaterale gesprekken tussen de staatssecretarissen met de minister en topfunctionarissen (voor het laatste zie het archief van het Kabinet Minister-archief).
Inhoud en structuur van het archief
Inhoud
De inhoud en structuur van de archieven omvat veelal dossiers die op basis van politiek-bestuurlijke verantwoording informatie bevatten. Ook komen we bescheiden van belang voor de continuïteit in de bedrijfsvoering van Defensie tegen.
Het kunnen afleggen van verantwoording van het defensie- en veiligheidsbeleid (incl. materieel- en personeelsbeleid) aan de Kamer(leden en commissies) alsmede politieke kwesties besproken in het Politiek Beraad (ministerraadstukken) en in de Defensieraad komen voor. Alsmede stukken die in departementaal beraad of SG/DG-beraad zijn besproken.
Verder zijn bewaard gebleven de correspondentie in nationaal verband met andere ministers en in bondgenootschappelijk verband met onze NAVO-partners. Evenals archiefbescheiden op maatschappelijke, erfgoed/historie, juridisch, financieel en op het gebied van voorlichting waar op langere termijn verantwoording over moet kunnen worden afgelegd, hier o.a. verzoeken en verantwoordingsstukken aan de Nationale Ombudsman, de Algemene Rekenkamer en publieksvoorlichtingstukken betreffende militaire missies en humanitaire hulp etc. meer.
Het bewaarbelang van deze archieven is om ook in de toekomst vragen te kunnen blijven beantwoorden en daarmee verantwoording op de lange termijn en af te kunnen leggen.
Selectie en vernietiging
Tijdens de bewerking worden de archiefbescheiden geselecteerd aan de hand van de volgende selectielijsten:
- Militaire Operatiën, 1945-, (RIO 50), stcrt. 2005/113
- Militair Materieel, 1945- (RIO 20), stcrt. 2007/79
- Militair Personeel, 1945- (RIO 25), stcrt. 2006/46
- Rijkshuisvesting, 1945-2002, (RIO 45), stcrt. 2007/145
- Organisatie Rijksoverheid, 1945- (RIO 143), stcrt. 2005/245
- (Beheer van de) Rijksbegroting, 1945-2000, (RIO 15), stcrt. 2006/56.
Afhankelijk van de handeling worden archiefbescheiden wel/dan niet bewaard/vernietigd.
Aanvullingen
niet van toepassing.
Verantwoording van de inventaris
Het archief van de politieke leiding bevat een groot aantal politieke verantwoordingsdossiers. Om deze voor het publiek beter toegankelijk te maken, is besloten deze onder te brengen in een tweetal rubrieken, nl. "Kamervragen" en "Informeren van de Staten-Generaal". Bij "Kamervragen" betreft het meestal dossiers met vragen over een specifiek onderwerp gesteld door individuele Kamerleden, danwel door de Kamer als geheel. Bij het ¿informeren van de Kamer¿ gaat het om door Defensie aan de Kamer verstuurde brieven van een meer algemene strekking. In een enkel geval kan een dossier over beide gaan (zowel het informeren van de Kamer als het beantwoorden van Kamervragen). In die ge-vallen zijn de dossiers geplaatst onder de rubriek ¿Informeren van de Staten-Generaal¿, maar dan met de aanvulling ¿met Kamervragen¿. De onderzoeker weet dan dat er over het algemene onderwerp (bij voorbeeld Vrouw in de Krijgsmacht) ook nog individuele Kamervragen zijn gesteld.
Sporadisch komen er dossiers voor met vragen die door de Vaste Kamercommissie van Defensie zijn gesteld. In dat geval gaat het vaak over iets algemeens, bij voorbeeld de Defensienota, waarop Defensie dan een reeks van antwoorden geeft (zie bij voorbeeld inventaris nr. 12).
In de archieven van de Centrale Organisatie - en dus ook in het archief van de politieke leiding - wordt voor wat betreft de rubrieken onderscheid gemaakt tussen "operatiën" en "materieel". In de rubriek "materieel" gaat het om de aanschaf of modificatie van militair materieel, bijvoorbeeld van de F-16. Als de F-16 wordt ingezet en vluchten of reddingsoperaties gaat uitvoeren, is er sprake van operatiën en wordt het dossier in die rubriek geplaatst.
Onder de noemer "militaire operatiën" valt ook het militair operationeel beleid. Onder de uitvoering daarvan kan een waaier van onderwerpen worden aangetroffen:
- Bedrijfsveiligheid, ongevallen en schade
- Vervoer en verkeer
- NAVO-aangelegenheden
Nucleaire zaken
- Infomeren over andere landen/producten
- Beveiliging en bewaking
- Oefeningen in nationaal en bondgenootschappelijk verband
- Ceremonie, traditie en protocol (o.a. naamgeving)
- Verbindingen en communicatie
- Militaire infrastructuur
Resumerend kan gezegd worden dat de beleidsterreinen "materieel" en "militaire operatiën" de meest voorkomende zijn in de archieven van Defensie. Met "beleid" wordt in de archieven meestal het algemeen Defensie- en Veiligheidsbeleid bedoeld (voorbeelden hiervan zijn de defensienota en -plannen). Tot slot komt ook de rubriek personeel in de defensiearchieven veelvuldig voor.
Het archief dat bestaat uit een groot aantal dossiers met een grote variëteit aan onderwerpen, was voor bewerking chronologisch geordend: de dossiers waren op volgorde van binnenkomst weggezet. Omdat een dergelijke ordening voor een onderzoeker niet erg gebruiksvriendelijk is, is besloten om de oude orde bij de bewerking los te laten. Daarvoor in de plaats is gekozen voor onderstaande indeling:
- Defensie- en Veiligheidsbeleid
- Politiek en Parlement onderverdeeld in de volgende subrubrieken:
* Algemeen
* Kamervragen (uitgesplitst op de beleidsterreinen militaire operatiën, personeel (militair-, dienstplichtig- en burgerpersoneel), materieel (algemeen, gebouwen, werken en terreinen en ruimtelijke ordening), financiën, inlichtingen en veiligheid, bewaking en politie -taken en voorlichting
* Informeren van de Staten-Generaal (uitgesplitst in de beleidsterreinen militaire operatiën, personeel (militair-, dienstplichtig- en burgerpersoneel), materieel (algemeen, gebouwen, werken en terreinen en ruimtelijke ordening), financiën, inlichtingen en veiligheid, bewaking en politietaken en voorlichting
- Organisatie
- Militaire operatiën (niet Kamer gerelateerd)
- Personeel (idem)
- Materieel (idem)
- Gebouwen en werken en terreinen, ruimtelijke ordening en milieuzaken (idem)
- Financiën(Rijksbegroting) (idem)
- Verkeer en vervoer en verbindingen (idem)
- Voorlichting (idem)
- Inlichtingen en veiligheid, bewaking en politietaken(idem)
- Ceremonieel en onderscheidingen (idem)
Aanwijzingen voor de gebruiker
Openbaarheidsbeperkingen
Deels openbaar, deels besperkt openbaar (A), deels niet openbaar
Materiële beperkingen
Het archief kent geen beperkingen voor het raadplegen van stukken als gevolg van slechte materiële staat.
Andere toegang
Met het Nationaal Archief is overeengekomen de inventarissen van de Centrale Organisatie van het Ministerie van Defensie over de periode 1976-1992, te beschrijven in 7 deelinventarissen, t.w.:
- Deel 1: Politieke leiding (archieven van de Minister, het Kabinet van de Minister en het Bureau Staatssecretarissen)
- Deel 2: Secretaris-Generaal en zijn onderliggende bureaus en afdeling
- Deel 3: Chef Defensiestaf en directies/afdelingen
- Deel 4: Directoraat Generaal Materieel en directies/afdelingen
- Deel 5: Directoraat Generaal Economie & Financiën en directies/afdelingen
- Deel 6: Directoraat Generaal Personeel en directies/afdelingen
- Deel 7: Zelfstandige Directies en afdelingen/bureaus.
In het kader van het bovengenoemde wordt deelinventaris nr. 1 ingeleverd.
Aanvraaginstructie
Openbare archiefstukken kunnen online worden aangevraagd en gereserveerd. U kunt dit ook via de terminals in de studiezaal van het Nationaal Archief doen. Om te kunnen reserveren dient u de volgende stappen te volgen:
U maakt een profiel aan op www.gahetna.nl, en logt vervolgens in
Via de archiefinventaris (alleen de beschrijvingen met rode nummers) selecteert u het gewenste archiefstuk door op de knop 'Reserveren' te klikken
In het volgende scherm geeft u aan op welke dag u het archiefstuk wilt inzien
Indien u zich bevindt in de studiezaal en een tafelnummer heeft ontvangen kunt u dit nummer vermelden. Als u geen tafelnummer heeft kunt u tafelnummer 777 laten staan
Vervolgens bevestigt u uw reservering door deze te versturen.
Verwant materiaal
Beschikbaarheid van Kopieën
Het archief bevat geen inventarisnummers die in kopievorm beschikbaar zijn
Afgescheiden archiefmateriaal
In het kader van Parlementaire-onderzoeken/-enquêtes zijn op last van de minister uit de archieven van bovengenoemde archiefvormers aparte collecties aangelegd, zoals de collectie Commissie van onderzoek Militaire Missie Suriname en de collectie Onderzoek naar een aantal Vredesmissies waaraan Nederland heeft deelgenomen, zodat deze informatie snel aan het Parlement geleverd kon worden.
Verwante archieven
Bij het Nationaal Archief (NA) bevinden zich al enige archieven van rechtsvoorgangers van de in deze inventaris opgenomen archiefvormers. Voorbeeld hiervan is het archief van de Minister van Oorlog, later Defensie, 1945-1963, met toegangsnummer 2.13.151. Daarin zijn opgenomen het archief van het Bureau, later het Kabinet van de Minister, het archief van het Bureau Staatssecretaris, en de persoonlijke archieven van de staatssecretarissen van Oorlog, mr. F.J. Kranenburg, 1953-1957, en mr. W.H. Fockema Andreae, 1949-1951 (het archief van Fockema Andreae loopt door tot 1992).
Een ander voorbeeld van een al bij het Nationaal Archief berustend bestand is het archief van de Algemene Secretarie van het Ministerie van Oorlog, later Defensie, het Ministerarchief, 1954-1981 (met daarin opgenomen het archief van de staatssecretaris), zie toegangen 2.13.5114 en 2.13.5370-5384.
Publicaties
"Te land, ter zee en in de lucht" Een institutioneel onderzoek naar taken en handelingen op het beleidsterrein militaire operatiën van het ministerie van Defensie en voorgangers, 1945-1993, 's-Gravenhage 1998 (PIVOT-rapport nr. 50)
- "Roeien met de riemen" Een onderzoek naar instituties, bedrijfsprocessen en handelingen met betrekking tot het beleidsterrein militair materieel Koninklijke Marine, 1945-1993, 's-Gravenhage 1994 (PIVOT-rapport nr. 20)
- "Geef acht" Een institutioneel onderzoek naar bedrijfsprocessen en handelingen op het beleidsterrein militair personeel: beroeps- en reservepersoneel in dienst van het ministerie van Defensie en voorgangers, 1945-1993, 's-Gravenhage 1994 (PIVOT-rapport nr. 25)
- "Per slot van rijksrekening" Een institutioneel onderzoek naar het beleidsterrein beheer van de rijksbegroting, 1940-1993, 's-Gravenhage 1994 (PIVOT-rapport nr. 15)
- "Het Rijk onder dak" Een institutioneel onderzoek naar het handelen van de rijksoverheid op het beleidsterrein van de rijkshuisvesting, 1945-1994 en in het bijzonder de Rijksgebouwendienst (1922-1994) 's-Gravenhage 2007 (PIVOT-rapport nr. 45)
- "Handelen met de sterke arm, deel 1" Een institutioneel onderzoek naar het beleidsterrein politie, 1945-1993, 's-Gravenhage 2000 (PIVOT-rapport nr. 100)
- "Adelsbeleid, adelsrecht en het decoratiestelsel" Een institutioneel onderzoek naar het adelsbeleid, adelsrecht en het decoratiestelsel na 1945, 's-Gravenhage 2000 (PIVOT-rapport nr. 101)
- "Ieder zijn nummer" Een institutioneel onderzoek naar het handelen van de minister van Defensie en de minister van Sociale Zaken (en Werkgelegenheid) op het beleidsterrein dienstplicht 1945-1996, 's-Gravenhage 2000 (PIVOT-rapport nr. 102)
DKORTLANG24-08-2018 08:52 06
-"Organisatie Rijksoverheid" Een institutioneel onderzoek naar het beleidsterrein organisatie van de rijksoverheid 1945-1999, 's-Gravenhage 2003 (PIVOT-rapport nr. 143).
Bijlagen
niet van toepassing
Ordeningsplan
niet van toepassing.
Beschrijving van de series en archiefbestanddelen
- Minister-archief, 1.
  - Defensie- en veiligheidsbeleid, 1.01.
    - Overleg met de Verenigde Staten betreffende de bouw en de vestiging van munitieopslagplaatsen, alsmede betreffende het onderhoud van Amerikaanse legermaterieel in Nederland, 1981-1983; 1; pak
    - Overleg met bondgenoten betreffende het intrekken van het Nederlandse voorbehoud op het Verdrag van Geneve dat het gebruik van chemische wapens verbiedt, met Kamervragen over het gebruik van CN/CS-traangas, 1981-1984, 1986, 1988; 2; pak
    - Bijdrage van Defensie voor de Regeringsverklaring betreffende het Defensie- en veiligheidsbeleid, met taakomschrijvingen van de staatssecretarissen, 1981-1982, 1986, 1990; 3; pak
    - Overleg met het Ministerie van Buitenlandse Zaken betreffende kwesties van de Verenigde Naties op het gebied van vredesoperaties en ontwapeningsvraagstukken, 1982; 4; omslag
    - Overleg met het Ministerie van Verkeer en Waterstaat betreffende Noordzeebeleidsaangelegenheden, de verwerving en het beheer van civiele vaartuigen en de integratie van de Kustwacht in een te vormen hydrografische instituut, met stukken van de Interdepartementale Coördinatiecommissie voor Noordzeeaangelegenheden, 1982-1988; 5; omslag
      Nota bene: Met hiaten
    - Verhouding tussen het Defensie- en het Wetenschapsbeleid in het kader van defensieonderzoek, 1983; 6; omslag
    - Instemming van de minister met het Koninklijke Marine plan 1984-1993 als basis voor de Defensienota, 1983; 7; omslag
    - Defensienota 1984 met betrekking tot het defensiebeleid voor de jaren 1984-1993, 1983-1985; 8-12; 5 pakken
      - Veiligheid en voorwaarde voor Vrede 1983, 8
      - Continuïteit en vernieuwing 1983, 9
      - Defensienota 1984 1983 - 1984, 10
      - Aanvulling op de Defensienota 1984 betreffende het kabinetsbesluit over de plaatsing van kruisvluchtwapens en nucleaire taken die Nederland vervult 1984, 11
      - Lijsten van antwoorden van de minister op vragen over de Defensienota 1984 1984 - 1985, 12
    - Overleg met België betreffende samenwerking op het gebied van Militaire attachés en materieel, 1984; 13; omslag
    - Commentaar op de samenstelling van de kerngroep van het Adviesorgaan Ministerraad in Buitengewone Omstandigheden (MBO) besproken in de vergadering van 16 februari 1984 van de Werkgroep van Secretarissen-Generaal voor Algemene Verdedigings Raad (AVR)-vraagstukken, 1984-1985; 14; omslag
    - Dereguleringtoetsing van een voorstel voor een Raamwet adviesraden buitenlands-, ontwikkelingssamenwerking- en defensiebeleid, 1984-1985; 15; omslag
    - Overleg met de Chef Defensiestaf over de locatie en de plaatsing van HAWK-squadrons in Nederland, 1986; 16; omslag
    - Bijdrage van Defensie betreffende relevante beleidsvoornemens en de behandeling van wetsontwerpen in het kader van het werk- en actieprogramma van het kabinet ten behoeve van de troonrede over de jaren 1989-1990, 1987-1989; 17; omslag
    - Defensiebeleid voor de jaren 1991-1995, 1990-1992; 18-19; 2 pakken
      - Hoofdstukken I - VII van de Defensienota 1991 en bezuinigingsmodellen voor de herstructurering van de krijgsmacht, 18
      - Antwoorden van de minister op vragen over de Defensienota 1991, defensie uitgaven, alsmede over de voortgangsrapportage van de Commissie Dienstplicht, 19
  - Politiek en Parlement, 1.02.
    - Algemeen, 1.02.1.
      - Bijdrage van Defensie aan de herdenking van het 200- jarig bestaan van de diplomatieke betrekkingen tussen Nederland en de Verenigde Staten, 1981-1982; 20; omslag
      - Informatiebundels voor de nieuwe bewindslieden van Defensie ter kennisneming toegezonden aan de Kamer, 1981-1982, 1986; 21; pak
      - Werkbezoeken aan collega-ministers, 1981-1983, 1986, 1988; 22; pak
      - Reactie van de minister op het rapport van de Bijzondere Commissie Onderzoek van de organisatie en de werkwijze van de Tweede Kamer, 1985-1986; 23; omslag
      - Informatie- en automatiseringsbeleid alsmede Kamervragen over de miskoop en verkeerde bediening van computerapparatuur, 1985, 1987, 1989; 24; omslag
      - Ontvangst van Kamerleden bij bezoek aan krijgsmachtdelen en hun plaats bij plechtigheden, 1987-1989; 25; omslag
    - Kamervragen, 1.02.2.
      - Militaire operatiën, 1.02.2.1.
        - Vestiging van een NAVO-oorlogshoofdkwartier en een operatiecentrum in de mergelgroeve Cannerberg te Maastricht, 1980-1981; 26; omslag
        - Toespraak van de voormalige Minister van Defensie drs. P.B.R. de Geus over de stationering van kruisraketten in Nederland, 1981; 27; omslag
        - Gevolgen van elektromagnetische pulsen bij kernexplosies tijdens een militair conflict, 1981; 28; omslag
        - Deelname van legereenheden aan de NAVO-oefening WINTEX-CIMEX, 1981; 29; omslag
        - Beschadigingen van archeologische urnenvelden op de Boshoverheide te Weert tijdens militaire oefeningen, 1981; 30; omslag
        - Militaire oefening Eindsprint, 1981; 31; omslag
        - Rapport van het Amerikaans General Accounting Office betreffende het ontwikkelen, testen en produceren van de Pershing II en de Tomahawk raketten, 1981; 32; omslag
        - Nota "The modernization of NATO's long range theatre nuclear forces" van een subcommissie van de Commissie voor Buitenlandse Zaken van het House of Representatives (Verenigde Staten) waarin gesproken wordt over vervanging van twee nucleaire systemen door conventionele middelen, 1981; 33; omslag
        - Gevolgen van de Britse ombuigingen in de defensieuitgaven voor de Nederlandse defensie-inspanningen en de eventuele inzet van Nederlandse mariniers, 1981; 34; omslag
        - Uitspraken van een Amerikaanse generaal over de plaatsing van honderden kruisvluchtwapens met een nucleaire kop op onderzeeboten en op B.52 en B.1 bommenwerpers ter voorkoming van een kernoorlog, 1981; 35; omslag
        - Uitlatingen van Staatssecretaris J. van Houwelingen betreffende ontwapeningsonderhandelingen te Geneve, 1981; 36; omslag
        - Coördinatie en communicatieproblemen bij reddingsacties op zee, 1981; 37; omslag
        - Munitietransporten van de Eemshaven naar West-Duitsland, 1981-1982; 38; omslag
        - Instemming door de Nederlandse regering met het onderzoeksrapport van de Commissie UNIFIL van de Verenigde Naties met betrekking tot de beschuldiging van Nederlandse militairen aan het adres van Israëlische militairen inzake de verminking van vijf PLO-terroristen, 1981-1984; 39; pak
        - Aandeel van Nederland in het infrastructuurprogramma jaren '80 van de NAVO en de behandeling van NAVO-infrastructuuraangelegenheden, 1981-1984; 40; pak
        - Veiligheidmarge van de afstand tussen de lopende brandstofleiding van de Defensie Oliecentrale en de voorziene bebouwing bij het ontwerpbestemmingsplan "Stevenshofpolder" te Leiden, 1981-1984; 41; omslag
        - Inbraken, wapendiefstallen, vernielingen en vermissingen bij kazernes, uit wapen- en munitiedepots en mobilisatiecomplexen, 1981-1982, 1984, 1987; 42; omslag
        - Verwijderen van oude munitievoorraden op of in de omgeving van de voormalige militaire vliegvelden Peest en Havelte, 1982; 43; omslag
        - Vervoer van militaire personen en goederen, 1982; 44; omslag
        - Verandering van de taken van de Britse en Nederlandse luchtmachten in West-Duitsland, 1982; 45; omslag
        - Vlucht van de Staatssecretaris J. van Houwelingen van de Vliegbasis Leeuwarden naar Beek op een zondag ter gelegenheid van het bijwonen van de dodenherdenking te Margraten, 1982; 46; omslag
        - Afschaffing van een groep NIKE/Hercules afweergeschut en de mogelijke sluiting van het militaire vliegveld Eindhoven, 1982; 47; omslag
        - Afschaffing van nucleariseringstaken door Canada, 1982; 48; omslag
        - Fiscal Year 1984-1988 Defence Guidance van de Verenigde Staten van Amerika, 1982; 49; omslag
        - Opslaan van kernwapens in het munitiecomplex te Bergen, 1982; 50; omslag
        - Huidige NAVO-strategie, 1982; 51; omslag
        - Het tot militair gebied verklaren van bepaalde terreinen, 1982; 52; omslag
        - Overlast bij inwoners uit Rucphen tijdens een oefening van een batterij luchtdoelartillerie, 1982-1983; 53; omslag
        - Naamgeving van het standaardfregat Hr. Ms. Karel Doorman, 1982, 1984; 54; omslag
        - Nationale en internationale oefeningen zowel binnen als buiten het NAVO-verdragsgebied, 1982-1992; 55-59; 3 omslagen en 2 pakken
          - Oefeningen in Nederland en in het grensgebied van Duitsland 1982 - 1987, 55
          - NAVO-oefeningen REFORGER, WINTEX-CIMEX, ATLANTIC LION, HILEX en Aqua Marine 1982 - 1983, 1985 - 1987, 56; pak
          - Oefeningen in het Caribische gebied, de Golf van Mexico en in Latijns- Amerikaanse landen 1982 - 1987, 1990, 57
          - Procedure inzake het toelaten van oorlogsschepen die deelnemen aan oefeningen tot de Nederlandse havens 1985 - 1987, 58
          - Laagvliegoefeningen in Goose Bay (Canada), met overeenkomst met Canada inzake deze oefeningen 1987 - 1992, 59; pak
        - Explosie in de kruitfabriek in de gemeente Muiden, 1983; 60; omslag
        - Door militaire voertuigen aangebrachte schade in het natuurgebied Vledderveld, 1983; 61; omslag
        - Voorlichting in het kader van NAVO-communiqué's met betrekking tot het westelijk veiligheidsbeleid, 1983; 62; omslag
        - Stand van zaken over het afsluiten van contracten met Nederlandse luchtvaartmaatschappijen voor het vervoer van Amerikaanse militairen naar Europa in tijden van verhoogde politieke en militaire spanning, 1983; 63; omslag
        - Overleg over de veiligheid op de Nederlandse Antillen, met name op Curaçao, naar aanleiding van een artikel in Elseviers Magazine "Koninklijke Marine paraat", 1983-1984; 64; omslag
        - Wapenvondsten in de bossen tussen Velp en Rozendaal (bosperceel "Heythuysen" in Rheden), 1983-1984; 65; omslag
        - Veiligheidszones rond geplande munitiebunkers op de Vliegbasis Soesterberg, 1984; 66; omslag
        - Gevaren voor de scheepvaart en visserij na afschaffing van een vergoeding aan de vissers voor de vangst van oorlogsmateriaal, zoals bommen en mijnen op de bodem van de Noordzee, 1984; 67; omslag
        - Besluit om het embleem in het familiewapen van het uitgestorven adellijk geslacht De Huybert te gebruiken als wapen van de Hr. Ms. Scheveningen, 1984; 68; omslag